臺灣高等法院刑事判決　　　　　　　　　　　　　　九十年度上訴字第一０九一號
　　上　訴　人　臺灣臺北地方法院檢察署檢察官
　　被　　　告　乙○○
　　選任辯護人　陳垚祥
右上訴人因被告違反公司法案件，不服台灣台北地方法院八十九年度訴字第一０五三
號，中華民國九十年二月二十七日第一審判決（聲請簡易判決處刑案號：台灣台北地
方法院檢察署八十九年度偵字第七三七八號），提起上訴，本院判決如左：
    主  文
上訴駁回。
    理  由
一、公訴意旨略以：被告乙○○為致業營造廠有限公司（下稱致業公司）及力新企業
    開發股份有限公司（下稱力新公司）實際負責人，明知甲○○並未實際繳納股款
    ，竟仍於民國八十三、四年間，以申請文件表明收足後，向經濟部辦理登記甲○
    ○為力新公司董事長及致業公司股東，因認被告涉犯公司法第九條第三項之罪嫌
    。
二、按犯罪事實應依證據認定，無證據不得推定其犯罪事實；又不能證明被告犯罪者
    ，應諭知無罪之判決，刑事訴訟法第一百五十四條、第三百零一條第一項分別定
    有明文。又事實之認定，應憑證據，如未能發現相當證據，或證據不足以證明，
    自不能以推測或擬制之方法，為裁判基礎；且認定不利於被告之事實須依積極證
    據，苟積極證據不足為不利於被告事實之認定時，即應為有利於被告之認定；另
    認定犯罪事實所憑之證據，雖不以直接證據為限，間接證據亦包括在內，然而無
    論直接證據或間接證據，其為訴訟上之證明，須於通常一般之人均不致有所懷疑
    ，而得確信其為真實之程度者，始得據為有罪之認定，倘其證明尚未達到此一程
    度，而有合理之懷疑存在而無從使事實審法院得有罪之確信時，即應由法院為諭
    知被告無罪之判決；又告訴人之陳述，係以使被告受刑事訴追處罰為目的，其陳
    述是否與事實相符，必待調查其他必要之補強證據，始足採為不利被告之判斷基
    礎。最高法院四十年台上字第八六號、三十年台上字第八一六號、五十二年台上
    字第一三○○號、七十六年台上字第四九八六號判例可資參照。
三、本件公訴人認被告乙○○涉犯公司法第九條第三項之罪嫌，無非係以被告在偵查
    中之自白、告訴人甲○○之證述，且有致業公司、力新公司設立登記事項卡、致
    業公司變更登記表、力新公司執照、營利事業登記證等影本附卷足憑等為其主要
    論據。
四、訊據被告乙○○堅詞否認有上開違反公司法之犯行，辯稱：伊和甲○○認識十餘
    年，當初設立力新、致業二家公司，確有經其同意，且約定由伊代其先出資股款
    ，俟公司賺錢時，再從應分配予甲○○之利潤中扣除，而甲○○在力新公司內亦
    有所屬之辦公室、司機，公司辦活動或尾牙也有參加，且公司要開立支票或活期
    存款帳戶，亦由其親自辦理；另甲○○也應銀行之要求以致業公司股東之身分替
    公司之貸款為連帶保證人，是其確有任力新公司之董事長、致業公司之股東無疑
    ，伊自無何違反公司法之行為。
五、經查：依本案卷存證據不足以積極證明被告有罪，分述如下：
    (一)告訴人甲○○於偵查、原審及本院調查中雖一再供稱：其不知亦不曾擔任力新
      公司董事長或致業公司之股東之事，直至監察院通知漏報財產才知上情，至於
      力新公司在台灣土地銀行復興分行開立之支票存款帳戶，負責人簽字部分確是
      伊所簽，但伊不知簽字的內容為何，原以為是大樓的租約；至系爭致業公司的
      二千萬元貸款伊確係公司之連帶保證人，其因乃其女任職於致業或力新公司，
      其得知致業公司無法發薪，方一時糊塗任連帶保證人幫該公司渡過難關（見台
      灣台北地方法院檢察署八十八年度他字第二九一０號偵查卷第六十九頁背面、
      原審卷第五十三至五十六頁、本院卷第一九六至一九八頁）。惟查：
      1.原審於八十九年八月二日、同年十一月二十二日分向台灣土地銀行復興分行
        、交通銀行城東分行、安泰商業銀行營業部函調力新公司開設支票存款帳戶
        或活期存款戶之開戶辦理程序經過資料如下：
        (1)台灣土地銀行復興分行覆知：力新公司係於八十三年十一月二十五日向本
          行申請設立支票存款往來戶（帳號四一六－六號），受理後經本行徵信人
          員實施查證該公司營業項目及營業所在地與登記證照相符，並經開戶人即
          該公司負責人甲○○親自簽名，完成開戶手續。
        (2)交通銀行城東分行函覆：力新公司在本行所開立之支票存款帳戶（帳號0
          00000000000號），係由本行行員攜帶相關開戶資料前往該公
          司，經確實核驗公司證照無誤後，再由該公司負責人甲○○親自簽名辦理
          開戶手續。
        (3)安泰商業銀行營業部函知：力新公司於本行設有支票存款帳戶（帳號00
          000000000000號）及活期存款帳戶（帳號00000000
          000000號），而依本行規定，公司組織申請開戶應持有經濟部執照
          及營利事業登記證，並應由證照或文件記載之負責人親自辦理或由本行派
          員查實。經辦員應請申請人於支票存款往來約定書、支票存款開戶申請書
          、印鑑卡親自簽章。若本人因情況特殊，無法親自辦理開戶手續，得依法
          委任或授權第三人辦理等情；有上開銀行函文暨所附力新公司開戶相關資
          料等件在卷可資稽佐（均見原審卷第二六、一二三至一四八頁）。觀乎上
          開資料確均附有告訴人甲○○之身分證件等資料可查，且確於諸多資料表
          格中之「力新公司負責人欄」下方有其親筆簽名及用印，況表格上方亦確
          實有載明「支票存款開戶」等字樣，甲○○於簽名之際應立即明顯得悉所
          簽署之用意，豈會不知己被列為力新公司負責人，所供悖離常情至明。
      2.證人即原安泰銀行授信人員楊進益於原審結證稱：力新公司開立支票及活期
        存款戶是伊辦理的，伊印象中力新公司當時位於台北市○○街，是伊前往該
        公司於甲○○辦公室，由甲○○親自簽章辦理等語（見原審卷第一五二頁）
        。
      3.再致業公司於八十四年一月二十三日曾向台灣中小企業銀行台北分行信用貸
        款二千萬元，甲○○為該公司連帶保證人等情，有該行八十九年二月十六日
        八九台北字第００三七六號函所檢附該借據資料可佐（見二九一０號偵查卷
        第六十四頁），經本院質諸證人即辦理本件貸款之授信人員丁○○結證稱：
        致業公司二千萬元貸款是伊承辦，這筆借款屬於增貸，借據上面的連帶保證
        人一定是本人親自對保，都是將內容填妥後才將文件交予連帶保證人簽署，
        連帶保證人在簽名之前，借款人部分一定先簽好，且借據的內容也一定寫好
        才會給連帶保證人簽署，而本案的借據伊印象非常清楚，因伊係由致業公司
        人員陪同親自至花蓮甲○○之住處辦理對保並由甲○○親自簽名，當時除了
        甲○○那一欄的連帶保證人之外的其他各欄都已經書寫完全；因為甲○○當
        時也是致業公司的股東，我們銀行一般對於聲譽愈高的連帶保證人越歡迎，
        在此前一筆借款的連帶保證人也都是致業公司的股東，而這一筆屬於增貸的
        款項，也應該是由致業公司的股東連保，而根據公司的登記事項卡當中，甲
        ○○也是列名為股東，且經我們徵信過，查明他是股東等語（本院卷第二一
        三、二一四頁），綜此，已足徵甲○○確係以致業公司股東之身分為公司貸
        款之連帶保證人無疑，否則果於該公司無何干係，復於明知該公司營運狀況
        不佳之情況下，何庸對此鉅額之債務同意為連帶保證人，置己於將來恐遭銀
        行連帶索債清償之境。
      4.綜右1.至3.銀行函文及所附資料、證人證述綜合觀之，力新公司有關設立支
        票或活期存款帳戶及致業公司貸款為連帶保證人等節，既均係由告訴人甲○
        ○親自辦理並簽名用印，則其於簽寫上開多份銀行開戶資料或於借據上簽名
        時，對於其係以力新公司負責人之身分辦理開戶手續或係以致業公司股東身
        分為公司借款保證之事，自難諉為不知情，且若非甲○○與被告有協議設立
        力新公司，並同意擔任該公司負責人或致業公司股東一職，衡情於甲○○並
        無受何威脅、逼迫之情事，其不必亦無可能同意以力新公司負責人或致業公
        司股東之身分，辦理力新公司開立支票或活期存款帳戶或為致業公司鉅額貸
        款為保證之理。又依前開銀行所附力新公司設立支票或活期存款帳戶及借貸
        之時間，復均於八十三年七月、十一月、十二月或八十四年一月間，則告訴
        人甲○○證稱，其係於收到監察院通知（即八十八年二月八日）財產申報有
        與函調資料不一致之情形，才知其為力新公司負責人或致業公司股東一節，
        顯與實情不符，難可採信，此部分尚難為不利於被告犯罪事實之認定。
    (二)證人即原力新公司司機臧慶國於原審證稱：伊自八十四年三、四月間開始在力
      新公司擔任司機，伊看過甲○○，稱呼他為莊董，亦曾看過他在辦公室辦公，
      也載過他一、二次，八十五年二月份的尾牙，他有以力新公司董事長身分發言
      過，伊任職期間他來上班，一週看到他一、二次等語（見原審卷第四十六、四
      十八頁）；證人即同為力新公司司機之陳鼎謙於原審亦證述：甲○○有間辦公
      室在被告旁邊，偶而會看到甲○○在辦公室，伊在餐會中亦曾看到甲○○等語
      （見原審第四十五、四十八頁），二者互核一致，堪信為實。
    (三)證人即致業公司股東丙○○於本院證稱：伊與甲○○是致業公司的股東，伊純
      粹是股東，沒有任職，沒有固定的薪資，只有紅利。伊曾經為致業公司向中小
      企銀二千萬元借款作保，銀行人員有來公司親自對保簽名，對保時銀行人員有
      提到要公司股東出來作保。當時伊在致業公司有見過甲○○幾次面，據伊瞭解
      甲○○在致業公司有一間辦公室。被告也曾說甲○○是公司的股東，伊也有看
      到股東名冊上有甲○○的名字，被告與甲○○關係很好等語（見本院卷第一八
      二至一八四頁），尤見被告指稱甲○○為致業公司股東一節尚非虛妄。
    (四)徵以(二)(三)證人所供，告訴人甲○○既於力新公司設立後，實際上有前往該公司
      上班，且有所屬之辦公室，甚或有以公司負責人身分向員工發言致詞，並為致
      業公司鉅額債務為保證行徑，顯見其非但對於力新公司之設立，均所知悉外，
      對於力新公司甚或致業公司設立所需繳納股權之事，亦足堪知渠等間確有合作
      投資協議之存在，否則被告豈會以自己之資金，復於未得告訴人甲○○同意之
      下，甘冒違反公司法甚或偽造文書罪之危險，將股權無償轉讓他人，致自己遭
      受財產損失及刑事訴追危險之理；至甲○○實際繳納之股款來源究係自有資金
      或係借入款項或與他人另有契約約定，尚非公司法所涉範疇；是被告辯稱，渠
      等間有約定，由伊先代甲○○出資繳納股款，俟力新、致業公司有獲利時，再
      從應分配予甲○○之利潤中，扣除代繳之股款一節，自無何悖於常情之處，足
      堪採信。
    (五)末查，被告於偵查中係供稱，告訴人甲○○雖未實際出資，惟其擔任力新公司
      董事長、致業公司股東，確係經得其同意後辦理公司登記等情，已據本院核閱
      偵查卷宗無訛（見二九一０號偵查卷第三十九頁背面），則公訴人認被告業已
      偵查中供承前開罪行，顯與實情不符。又卷附有關力新、致業兩公司設立登記
      相關資料，既均經由案外人甲○○同意，且由被告代為出資繳納股款而完成登
      記事項，則上開資料，自難遽為不利於被告犯罪事實認定之依據。
    (六)綜上析述，公訴人指訴被告涉犯公司法犯行，既乏積極實證足資為不利被告之
      認定，此外，復查無其他積極證據證明被告有此犯行，告訴人甲○○之證述，
      復難為不利於被告犯罪事實之認定，是本件不能證明被告犯罪。
六、原審綜據全盤調查結果，以卷存事證不足以積極證明被告有罪，而諭知無罪，核
    無違誤。檢察官上訴猶以：(一)台灣中小企銀信用借貸借據中，甲○○係以個人名
    義為連帶保證人，並無任何足以表明其為致業公司股東之字樣，如何憑此認定甲
    ○○為致業公司之股東。(二)被告並未提出任何證明其已代甲○○繳納股款或分配
  獲利之證明。(三)甲○○於力新公司之股款共計八百萬股，以每股十元共八千萬元
    ，於致業公司之投資金額為一千三百萬元，如此鉅額之投資，被告稱資料遭調查
    局搜索致喪失，原審即未命被告提出相關資料以資追查此筆金錢往來，被告是否
    有能力代繳及實際上是否已繳納等情，尚嫌率斷。(四)又原審並未對甲○○是否為
    致業公司之股東為判斷，即認定被告無罪，自難認為妥適等情，指摘原判決不當
    。惟查，本件依公訴意旨所指訴之內容，不能證明被告犯行，已經本院詳論理由
    如前，檢察官上訴仍執前詞，為無理由，應予駁回。
七、(一)按第二審法院對於已受合法傳喚之被告不到庭，無正當理由不到庭者，可不待
      其陳述逕行判決，刑事訴訟法第三百七十一條定有明文。而所謂「無正當之理
      由不到庭」，係指在社會通常觀念上，認為非正當之原因而不到庭者而言，至
      於患病之人能否出庭，本非「價值概念」或「法律性標準」之範疇，當應就具
      體情形，按實際狀況分別予以觀察視其病況是否達於不能到庭之程度而言，非
      謂一經患病即可一概而論有不到庭之正當原因（最高法院八十五年度台非字第
      九十六號、七十八年度台非字第二十五號、八十五年度台上字第二九三二號判
      決可資參照）。
    (二)本件被告乙○○經本院合法傳喚，未於九十一年四月二十四日審判期日到庭應
      訊，有送達證書附卷可按（見本院卷第二二０頁），同日雖經辯護人具狀陳明
      以「被告經醫院門診檢查肝功能起伏不定，有猛爆性肝炎之可能性且危及生命
      ，醫院建議住院」為由，致無法出庭應訊，並檢附台北市立陽明醫院一般診斷
      證明書一份為證（見本院卷第二四四頁）。觀諸該項診斷證明書所載之日期係
      九十一年二月二十六日，而其上記載內容為：被告係於八十九年十一月十四日
      入院檢查，高度懷疑有肝腫瘤、肝功能變壞，有猛爆性肝炎之可能且危及生命
      ，建議再度住院等語。惟查：
      1.被告於本案自八十八年十二月二十八日起至九十一年一月二十八日止，期間
        經檢察官偵查、原審調查審理及本院多次調查中均親自出庭應訊等情，有各
        該偵訊、調查審理筆錄可稽，足徵被告之病況之前核無不能到庭之情況。
      2.稽之該診斷證明書所載之日期係九十一年二月二十六日，距本次之審判期日
        已近二月之久，已難遽以資為判斷被告於本次審判期日有正當無法到庭情事
        之證據。佐以辯護人於本院審判期日亦表明：不知被告目前病況，但並未住
        院，之前尚前往南部尋覓中藥等情（見本院卷第二三七頁），再參諸被告並
        未於本院審訊期間依醫院建議住院醫療等情以觀，顯可認被告並無於本院九
        十一年四月二十四日審判期日前，有何突發之疾病致無法行動到庭之程度情
        事，依社會通常觀念，難認有何正當理由，是本院認其所提出之上開診斷書
        ，未能證明已達無法到庭之程度，核仍屬無正當理由未到庭，本院自可依法
        不待其陳述逕行判決，併此敘明。
八、適用之法律：刑事訴訟法第三百七十一條、第三百六十八條。
本案經檢察官劉永清到庭執行職務。
中      華      民      國    九十一    年      五      月      八      日
                              臺灣高等法院刑事第二十庭
                                   審判長法  官  葉  麗  霞
                                         法  官  范  清  銘
                                         法  官  段  景  榕
右正本證明與原本無異。
檢察官如不服本判決應於收受送達後十日內向本院提出上訴書狀，其未述上訴之理由
者並得於提起上訴後十日內向本院補提理由書（均須按他造當事人之人數附繕本）。
                                         書記官  鐘  麗  芳
中      華      民      國    九十一    年      五      月      八      日
